【裁判字號】    98,簡,45
【裁判日期】    980429
【裁判案由】    贈與稅
【裁判全文】
臺北高等行政法院判決
                                        98年度簡字第45號
原      告  甲○○
訴訟代理人  王勝彥  律師
被      告  財政部臺北市國稅局
代  表  人  凌忠嫄（局長）
上列當事人間因贈與稅事件，原告不服財政部中華民國97年11月
21日台財訴字第09700504240號（案號：第00000000號）訴願決
定，提起行政訴訟。本院判決如下：
    主  文
原告之訴駁回。
訴訟費用由原告負擔。
    事  實  及  理  由
一、本件原告因不服被告補徵贈與稅額新台幣（下同）80,100元
    及裁處罰鍰80,100元之處分，而提起本件撤銷訴訟，因其爭
    執之罰鍰金額未逾20萬元，依行政訴訟法第229 條第1 項第
    1 款、第2 款、第2 項規定及司法院92年9 月17日（92）院
    台廳行一字第23681 號令，應適用簡易訴訟程序，爰不經言
    詞辯論，逕為判決，合先敘明。
二、事實概要：原告於民國94年9 月23日自其於台北國際商業銀
    行( 下稱國際商銀) 龍江分行帳戶提領2,500,000 元，併其
    他現金35,000元，合計2,535,000 元，存入其子黃文宏於同
    分行開立之存款帳戶，經法務部調查局查獲，移送被告審理
    結果，認屬遺產及贈與稅法第4 條第2 項規定之贈與，乃核
    定其94年度贈與總額2,535,000 元，除發單補徵贈與稅額80
    ,100元，並以原告未依規定辦理贈與稅申報，按其應納稅額
    處以1 倍之罰鍰計80,100元。原告申請復查未獲變更，提起
    訴願復經決定駁回後，遂提起本件行政訴訟。
三、原告起訴主張：
    (一)按贈與雖為所有權移轉原因之一，但非唯一之法律關係，
      此外如買賣、借貸、信託等亦屬之。本件主要爭論為遺產
      及贈與稅法第4條第2項所稱贈與者，對此贈與成立之事實
      ，為課徵贈與稅之基礎事實，依行政訴訟法第136 條規定
      準用民事訴訟法第277 條規定，被告應負舉證之責。又消
      費借貸為諾成契約，不以書面訂立為必要。原告主張系爭
      匯款資金為消費借貸，被告如認係原告無償贈與其子黃文
      宏者，依舉證責任分配原則，被告即應負舉證責任。
    (二)次按，稅捐稽徵機關因未直接參與當事人間之私經濟活動
      ，其能掌握之資料固不若當事人，惟當事人之主觀意思亦
      非不可由客觀上所存之各種資料加以推知，故稅捐機關就
      當事人履約之情事為舉證時，應從客觀上為各種調查，如
      銀行存款憑條、匯款單、存摺、往來明細資料等，方足以
      推知有無贈與情事，否則率予認定有贈與事實，乃未盡舉
      證責任。訴外人黃文宏依被告來函接受備詢、調查，除提
      供資金來源及用途外，另提出借據佐證(非臨時杜撰)；此
      外，原告亦提出「陳述意見書」，被告何以恝置不論？進
      而仍認定為贈與？
    (三)原告提供下列理由，反駁本案非贈與，確為借款：1.系爭
      借款非行政救濟程序臨時補正之行為，更非遭查獲後所補
      據者。2.倘為贈與，直接從黃美秀交付250 萬元支票與黃
      文宏提示兌領，即可規避稅務責任，何需大費周章？3.黃
      文宏已提出還款之資金來源，且原告之資金財產，實質上
      並未減少，以渠等之父子關係，就借款約定無利息，亦不
      悖於經驗論理法則。4.黃文宏任職於加維股份有限公司，
      96年所得近130 萬元，償還系爭借款，非難事，嗣後亦因
      借款條件( 購買房子) 不成就，依約2 年返還，更無何疑
      義。5.被告就黃文宏償還系爭款項之資金來源、流程，及
      原告為何於94年9 月23日匯款入其帳戶之原因及時間點，
      業已詳查，嗣又認原告所謂借貸契約不可採信，仍有未盡
      調查證據之能事。
    (四)原告存入黃文宏之上開款項，僅屬消費借貸性質，黃文宏
      需償還原告，作為原告計劃申購位於台北市雙連捷運站邊
      ，因都市更新，由台灣銀行重建（建商為東家建設公司）
      之資金，原告就此事實，已提出東家建設與原告所訂之都
      市更新委託實施契約書、預估分配面積表、都市更新案信
      託契約書及廣告目錄節本等可證，原告資金需求孔急，所
      言非虛。原告進一步再提出已與東家建設股份有限公司簽
      訂協議書及繳款之證據，亦足證原告所述始終一致。
    (五)末者，原告既無違反遺產及贈與稅法第4條第2項、第24條
      規定，即不符同法第44條處罰鍰規定，被告對原告所為補
      稅及罰鍰處均屬違法等語。並聲明判決撤銷訴願決定、復
      查決定及原處分等語。
四、被告則以：
    (一)本件被告依據法務部調查局函送資料，查得原告於94年9
      月23日自其國際商銀龍江分行之存款帳戶( 帳號00000000
      00000)提領250 萬元，併同其他現金35,000元，合計2,53
      5, 000元，存入其子黃文宏同分行存款帳戶( 帳號000000
      0000000)，經核屬遺產及贈與稅法第4 條第2 項規定之贈
      與，惟原告未依規定辦理贈與稅申報，乃核定其94年度贈
      與總額為2,535,000 元，應納贈與稅額為80,100元，並按
      應納贈與稅額處以1 倍之罰鍰計80,100元，揆諸遺產及贈
      與稅法第3 條第1 項、第4 條及第44條規定，於法並無不
      合。
    (二)次按，遺產及贈與稅法第4條第2項規定，財產所有人以自
      己之贈產無償給予他人，經他人允受之行為，應依法課徵
      贈與稅，故財產所有人將其財產片面移轉予他人，並經他
      人受領(或提領)者，稅捐稽徵機關即可作其將財產無償移
      轉他人之認定，如該財產所有人主張其財產之移轉並非無
      償之事實者，自應負舉證責任。又「動產所有權之歸屬，
      原以占有為要件，此項存款既係被繼承人之名義存入，其
      物權為存款人所有，在未提領以前，不能指為他人所有，
      否則權利義務之主體無從確定，物權陷於紊亂。」改制前
      行政法院62年度判字第127 號判例可資參照。本件被告以
      原告於94年9 月23日將系爭資金2,535,000 元轉帳存入其
      子黃文宏銀行帳戶內，其物權即屬於黃文宏所有，核屬遺
      產及贈與稅法第4 條第2 項規定之贈與，乃依法核課應納
      贈與稅80,100元，並無不合。
    (三)原告雖主張系爭款項係黃文宏向其借貸準備購置新屋之用
      ，有書立借據並已於96年10月8 日返還系爭款項云云，惟
      經被告查核發現，原告於94年9 月23日將系爭贈與現金存
      入其子黃文宏同分行帳戶後，其子隨即於當天即94年9 月
      23日提領260 萬元轉作1 年期定期儲蓄存款，有取款憑條
      及定存收入傳票影本附卷可稽，與所稱借款作為資金週轉
      ，顯然矛盾；又原告僅提示黃文宏之借據乙紙，並未提示
      足資證明確實借貸之積極證據（如設定抵押或質押以供債
      權擔保），以實其說，辯稱為借貸關係，顯屬卸責飾詞，
      尚難採信。至所稱黃文宏返還系爭款項之日期96年10月8
      日，係被告以95年11月8 日財北稅審二字第0950249272號
      函知原告進行調查日之後，顯屬彌縫之作，自難憑採等情
      置辯。並聲明請求判決駁回原告之訴。
五、本件原告於94年9 月23日自其國際商銀龍江分行存款帳戶提
    領250 萬元，併其他現金35,000元，合計2,535,000 元，全
    數存入其子黃文宏於同分行開立之存款帳戶，經被告認定屬
    贈與行為，核定原告94年度贈與總額2,535,000 元，發單補
    徵贈與稅額80,100元，並按應納稅額處以1 倍之罰鍰計80,1
    00元之事實，為兩造所不爭，並有原告及黃文宏之存摺所示
    支出存入紀錄資料、被告核定通知書及罰鍰處分書附原處分
    卷第120-123 、181 、183 頁可稽，堪認為真實。故本件之
    爭執，在於被告將原告前揭存入黃文宏之資金，認定屬贈與
    ，於法是否有據？
六、經查：
    (一)按「凡經常居住中華民國境內之中華民國國民，就其在中
      華民國境內或境外之財產為贈與者，應依本法規定，課徵
      贈與稅。」「本法稱財產，指動產、不動產及其他一切有
      財產價值之權利。本法稱贈與，指財產所有人以自己之財
      產無償給予他人，經他人允受而生效力之行為。」「除第
      20條所規定之贈與外，贈與人在1 年內贈與他人之財產總
      值超過贈與稅免稅額時，應於超過免稅額之贈與行為發生
      後30日內，向主管稽徵機關依本法規定辦理贈與稅申報。
      」及「納稅義務人違反第23條或第24條之規定，未依限辦
      理遺產稅或贈與稅申報者，按核定應納稅額加處1 倍至2
      倍之罰鍰；其無應納稅額者，處以900 元之罰鍰。」遺產
      及贈與稅法第3 條第1 項、第4 條第1 項、第2 項、第24
      條第1 項及第44條分別定有明文。
    (二)次按，行政訴訟法第136 條規定：「除本法有規定外，民
      事訴訟法第277 條之規定於本節準用之。」而民事訴訟法
      第277 條規定：「當事人主張有利於己之事實者，就其事
      實有舉證之責任。」惟稅捐稽徵機關並未直接參與當事人
      間之私經濟活動，其能掌握之資料自不若當事人，是稅捐
      稽徵機關如已提出相當事證，客觀上已足能證明當事人之
      經濟活動，應認稅捐機關業已證明稅捐債權之存在；如當
      事人予以否認，即應就其主張之事實負舉證責任，以貫徹
      公平合法課稅之目的。依遺產及贈與稅法第3 條第1 項、
      第4 條規定，財產所有人以自己之財產無償給予他人，經
      他人允受之行為，應依法課徵贈與稅。因此，財產所有人
      將其財產片面移轉予他人，並經他人受領者，稅捐稽徵機
      關即可作有將財產無償移轉予他人之認定，如該財產所有
      人主張其財產之移轉並非無償（如買賣、借貸、清償或信
      託等法律關係）之事實者，此項事實因屬於其管領範圍內
      之事實，其知之最熟稔，亦最容易為舉證行為，自應由其
      就該財產之移轉並非無償之事實負具體舉證責任。( 改制
      前行政法院89年度判字第1988號判決同採此見解) 。
    (三)查原告於94年9月23日自其國際商銀龍江分行存款帳戶(帳
      號：0000000000000)提領250 萬元，併同其他現金35,000
      元，合計2,535,000 元，全數於同日存入其子黃文宏於同
      分行之存款帳戶( 帳號：0000000000000)，黃文宏旋於當
      日自其前開存款帳戶提領260 萬元，並於同日轉存一年期
      定期儲蓄存款( 分為100 萬元、100 萬元及60萬元3 筆)
      等情，為原告所不爭，並有原告、黃文宏之前開存款帳戶
      存摺支出存入資料、取款憑條及定存收入傳票附原處分卷
      第120- 123、72-75 頁可稽，堪信為真正。故被告依前揭
      規定及上開客觀事證，以原告將前開款項存入其子黃文宏
      之帳戶，並經黃文宏受領( 未表示反對意思而提領轉存入
      其名義之定期存款) ，認定原告係將財產無償移轉予黃文
      宏，應成立贈與行為，洵屬有據，堪認已盡其舉證之責。
      原告主張前開款項之移轉，屬消費借貸，並非贈與，自應
      由原告就此有利之事實負舉證責任。
    (四)原告主張系爭款項係其子黃文宏向其借貸，準備購置新屋
      之用，並已於96年10月8 日返還系爭款項等情，固提出借
      據、黃文宏出具之說明書及存摺轉帳紀錄為證( 見原處分
      卷第140 、111-113 頁) 。惟查，上開借據為私文書，其
      實質內容之真正，仍須原告為證明；且黃文宏於96年10月
      8 日匯入原告帳戶之2,535,000 元之原因關係為何，亦須
      原告為證明，尚難僅憑前開書證及資金流程，即認原告前
      開主張為真實。況且，黃文宏果因購置房屋所需，而向原
      告貸借系爭款項，且借貸期間約定為二年，衡情應已有購
      置之標的，何以未見黃文宏將該款項用以購置房屋，卻於
      原告將款項存入其存款帳戶時，旋於同日分筆轉存入其名
      義之定期存款帳戶，顯與一般經驗法則不合；且長達二年
      期間，黃文宏亦未利用該款項購屋或將款項返還原告，迨
      被告查獲，並以95年11月8 日財北稅審二字第0950249272
      號函通知原告進行調查後( 見原處分卷第145 頁正反面)
      ，黃文宏始於96年10月8 日匯款2,535,000 元於原告之銀
      行帳戶內，在在與常情有悖，被告質疑原告係臨訟彌縫補
      證，尚非無稽，原告所提前開借據實質內容之真實性，實
      難採信，亦無由證明黃文宏係基於返還借款而匯還前開資
      金予原告，此外，原告亦未提出合理之說明及其他確切可
      資採信之具體證據以為證明，徒言其將系爭資金存入黃文
      宏之帳戶，係基於借貸契約，並非贈與云云，即難採信。
    (五)末查，贈與稅之課徵採申報主義，贈與人有就其贈與行為
      依法申報贈與稅之義務。原告將前開資金2,535,000 元移
      轉予訴外人黃文宏，復未提出任何排除為贈與行為之資料
      供核，被告認定屬贈與行為，核定原告94年度贈與總額為
      2,535,000 元，應納贈與稅額為80,100元，於法並無不合
      。又原告贈與該資金之財產總值已超過贈與稅之免稅額，
      而未依遺產及贈與稅法第24條規定之期限內辦理申報，縱
      無故意，因無不能注意情事，竟疏於注意，亦有過失漏報
      之責，依大法官釋字第275 號解釋意旨，仍應受罰。故被
      告依遺產及贈與稅法第44條規定，按原核定應納稅額處以
      1 倍之罰鍰計80,100元，揆諸前揭規定，亦無違誤。
七、綜上所述，被告所為補稅及罰鍰處分，於法並無違誤，訴願
    決定予以維持，亦無不合，原告仍執前詞，訴請撤銷，為無
    理由，應予駁回。
據上論結，本件原告之訴為無理由，爰依行政訴訟法第233 條第
1項 、第98條第1 項前段，判決如主文。
中    華    民    國    98    年     4    月   29     日
                    臺北高等行政法院第二庭
                                    法  官  蕭惠芳
上為正本係照原本作成。
本件以訴訟事件所涉及之法律見解具有原則性者為限，始得於本
判決送達後20日內向本院提出上訴狀並表明上訴理由，如已於本
判決宣示後送達前提起上訴者，應於判決送達後20日內補具上訴
理由（均按他造人數附繕本），且經最高行政法院許可後方得上
訴。
中    華    民    國    98    年     4    月   29     日
                                    書記官   李淑貞


司法院資訊處製作；財團法人民間司法改革基金會備份。
